ACORDAO-COMPLETO-2384238

ACÓRDÃO 2698/2019 ATA 44/2019 - PLENÁRIO

VISTOS, relatados e discutidos estes autos de Solicitação do Congresso Nacional encaminhada pelo Exmo. Sr. Deputado Federal Rodrigo Maia, Presidente da Câmara dos Deputados, mediante a qual são requeridas informações quanto ao monitoramento das determinações do Acórdão 1084/2018-TCU-Plenário, além de informações sobre a situação atual da dívida pública federal, principalmente no que tange à validade e à exatidão das informações fornecidas pela Secretaria do Tesouro Nacional;
ACORDAM os Ministros do Tribunal de Contas da União, reunidos em sessão do Plenário, diante das razões expostas pelo relator, em: 
9.1. conhecer a presente Solicitação, por estarem preenchidos os requisitos de admissibilidade previstos no art. 71, inciso VII, da Constituição Federal de 1988 e no art. 38, inciso II, da Lei 8.443, de 16/7/1992, combinados com o art. 232, inciso II, do Regimento Interno do TCU e com o art. 4º, inciso I, alínea "a", da Resolução-TCU 215, de 20/8/2008;
9.2. encaminhar ao Presidente da Câmara dos Deputados e ao Sr. Deputado Federal Dr. Leonardo, as seguintes informações: 
9.2.1. quanto ao atendimento das determinações do Acórdão 1084/2018-TCU-Plenário:
9.2.1.1. subitem 9.4: Foi autuado processo de fiscalização do tipo Levantamento sob o número TC Processo 027.831/2019-1, com o objetivo de identificar dados e informações necessários para acompanhamento dos leilões de títulos da dívida pública. O Levantamento foi iniciado em setembro de 2019 e tem data prevista de término em fevereiro de 2020. O resultado esperado com o referido trabalho em andamento é a estruturação de um banco de dados no Tribunal, que receberá um fluxo permanente de informações dos leilões da dívida pública a serem fornecidas pelo Banco Central do Brasil e pela Secretaria do Tesouro Nacional. Uma vez concluída a estruturação do banco de dados, a equipe envolvida no trabalho dará início à análise exploratória e/ou mineração de dados a fim de identificar padrões e especificação de tipologias de eventuais anomalias identificadas;
9.2.1.2. subitem 9.5: A verificação da fidedignidade das informações relativas à dívida pública federal está no escopo da auditoria sobre o Balanço Geral da União (BGU) , cujas conclusões serão integradas no Relatório e Parecer Prévio sobre as Contas prestadas pelo Presidente da República referentes ao exercício de 2019. Este trabalho vem sendo aprimorado a cada exercício financeiro e, nesse sentido, vale destacar a criação no final de 2018 de uma subunidade, cuja principal atribuição é a realização das auditorias anuais do BGU, que abrangem os testes substantivos para asseguração razoável dos montantes relacionados à dívida pública federal. A auditoria do BGU/2019 está sendo realizada no bojo do TC Processo 033.588/2019-8;
9.2.1.3. subitem 9.6: A avaliação da eficiência e da transparência do mecanismo de dealers dos títulos públicos ocorrerá como consequência da evolução das análises que serão empreendidas após o desenvolvimento de ferramenta de banco de dados dos leilões de títulos da dívida pública;
9.2.1.4. subitem 9.8: Esta Corte de Contas decidiu torná-lo insubsistente ao proferir o Acórdão 1220/2019-TCU-Plenário, ocasião em que foi apreciado, sob a relatoria do eminente Ministro Benjamin Zymler, Pedido de Reexame interposto pela Secretaria de Orçamento Federal contra o Acórdão 1084/2018-TCU-Plenário;
9.2.1.5. subitens 9.7 e 9.9: O monitoramento desses dois comandos ocorrerá até dezembro de 2019;
9.2.2. quanto às informações atualizadas da situação da dívida pública federal e à validade e exatidão dessas informações:
9.2.2.1. de acordo com o último relatório mensal divulgado pela Secretaria do Tesouro Nacional, a dívida pública federal em mercado atingiu em agosto de 2019 o montante de R$ 4,074 trilhões, que, somados aos títulos em poder do Banco Central do Brasil, de R$ 1,808 trilhão, totalizam R$ 5,882 trilhões, montante correspondente a 83,5% do Produto Interno Bruto (PIB) acumulado nos últimos doze meses. Esse aumento de R$ 211,4 bilhões relativamente ao saldo de dezembro de 2018 (R$ 5,671 trilhões) decorre basicamente da apropriação de juros, valendo ressaltar que só a dívida em mercado acumulou juros da ordem de R$ 226,9 bilhões nos primeiros oito meses de 2019;
9.2.2.2. o Tribunal verificará a fidedignidade das informações relativas à dívida pública federal no âmbito da auditoria sobre o Balanço Geral da União de 2019 (TC Processo 033.588/2019-8) , para fins da apreciação das contas do Presidente da República, mediante parecer prévio, a que se refere o art. 71, inciso I, da Constituição Federal de 1988;
9.2.2.3. o Tribunal autuou procedimento de Acompanhamento, sob o número TC Processo 036.452/2019-0, a fim de avaliar a execução financeira e orçamentária das operações e o nível de cumprimento do plano anual de financiamento da dívida pública federal e seus principais indicadores no exercício de 2019;
9.3. encaminhar aos solicitantes, em complemento às informações acima descritas, cópia da instrução elaborada neste TC Processo 036.342/2019-0 (peça 7) , assim como cópia dos Acórdão 1705/2018-TCU-Plenário e 1.933/2018-TCU-Plenário e dos respectivos Relatórios e Votos;
9.4. com fundamento no art. 169, inciso V, do Regimento Interno do TCU, combinado com os arts. 14, inciso IV, e 17, inciso I, da Resolução-TCU 215/2008, considerar a presente Solicitação do Congresso Nacional integralmente atendida, arquivando-se os autos após a comunicação a que se refere o caput do referido art. 17.

Solicitação do Congresso Nacional em que se requer informações sobre a situação atual da dívida pública federal, bem como a respeito de monitoramento de determinações proferidas em acórdão que apreciou auditoria na dívida pública interna federal.

Presidente da Câmara dos Deputados.

3. Interessados/Responsáveis: não há.

13.1. Ministros presentes: José Mucio Monteiro (Presidente), Walton Alencar Rodrigues, Benjamin Zymler, Augusto Nardes e Aroldo Cedraz (Relator).
13.2. Ministros-Substitutos convocados: Augusto Sherman Cavalcanti e Marcos Bemquerer Costa.
13.3. Ministro-Substituto presente: Weder de Oliveira.

ACORDAO-COMPLETO-2387506

Acórdão de Relação 2833/2019 - Plenário

Acórdão de Relação

AROLDO CEDRAZ

Inicio este Relatório transcrevendo, com alguns ajustes de forma e fundamentado no inciso I do § 3º do art. 1º da Lei 8.443, de 16/7/1992, parte da instrução elaborada no âmbito da Secretaria de Macroavaliação Governamental (Semag) e autuada como peça 7:
"INTRODUÇÃO
Trata-se de solicitação do Congresso Nacional feita por meio do Ofício 1139/2019/SGM/P, de 7/10/2019, do Presidente da Câmara dos Deputados, o qual encaminha Solicitação de Informação ao TCU (SIT) 3 de 2019, de autoria do Sr. Deputado Dr. Leonardo, nos termos do inciso VII do art. 71 da Constituição Federal, requerendo informações quanto ao monitoramento das determinações do Acórdão 1084/2018-TCU-Plenário, além de informações atualizadas sobre a situação atual da dívida pública federal, principalmente no que tange à validade e à exatidão das informações fornecidas pela Secretaria do Tesouro Nacional. 
2. Por meio de despacho de 09/10/2019, o Presidente do Tribunal, José Mucio Monteiro, acolheu o expediente em questão na forma de Solicitação do Congresso Nacional, consoante o disposto no art. 5º, inciso I, da Resolução-TCU 215/2008, conferindo caráter de urgência ao atendimento da demanda parlamentar.
EXAME DE ADMISSIBILIDADE
3. O art. 4º, inciso I, alínea 'a', da Resolução TCU 215/2008 confere legitimidade aos presidentes do Congresso Nacional, do Senado Federal e da Câmara dos Deputados para solicitar informações em nome do Congresso Nacional. Assim, legítima a autoridade solicitante, cabe o conhecimento do expediente como Solicitação do Congresso Nacional.
INFORMAÇÕES SOLICITADAS
4. O solicitante requer informações sobre o atendimento das determinações feitas no Acórdão 1084/2018-TCU-Plenário e também sobre a situação atual da dívida pública federal.
Atendimento das determinações do Acórdão 1084/2018
5. O Acórdão 1084/2018-TCU-Plenário, de relatoria do Ministro Aroldo Cedraz, estabeleceu providências a serem tomadas não apenas pelos jurisdicionados, Banco Central do Brasil, Secretaria do Tesouro Nacional e Secretaria de Orçamento Federal, mas também pelo próprio Tribunal de Contas da União.
Providências a cargo do TCU
6. As providências que cabem à Corte de Contas estão descritas nos itens 9.4, 9.5 e 9.6. 
9.4. determinar à Secretaria-Geral de Controle Externo que avalie a possibilidade de desenvolver, por meio de projeto específico no âmbito da Secretaria de Macroavaliação Governamental - com apoio de outras unidades do Tribunal -, ferramenta tecnológica para o acompanhamento e controle sistematizado dos leilões de títulos públicos, com vistas a ampliar a capacidade de atuação desta Corte de Contas no controle da dívida mobiliária, que constitui o principal componente da dívida pública federal, medida em consonância com a diretriz constante do item 7 do Voto proferido para o Acórdão 571/2017-TCU-Plenário, e que também se insere no contexto da determinação do item 9.1 do Acórdão 1798/2015-TCU-Plenário; 
9.5. determinar à Secretaria-Geral de Controle Externo que, à época do monitoramento da presente deliberação, desenvolva e aplique testes substantivos com objetivo de avaliar a validade e a fidedignidade das informações relativas à dívida pública; 
9.6. determinar à Secretaria-Geral de Controle Externo que realize auditoria específica com o intuito de avaliar a eficiência e a transparência do mecanismo de dealers dos títulos do tesouro brasileiro, com a realização de testes substantivos estatísticos ou, preferencialmente, utilizando ferramentas de análise de dados e inteligência artificial, que possam, efetivamente, identificar operações ou grupos de operações eventualmente fora do padrão; 
7. Para iniciar atendimento ao item 9.4, a Secretaria de Macroavaliação Governamental autuou Processo de Levantamento sob o número TC Processo 027.831/2019-1, com o objetivo de identificar dados e informações necessários para acompanhamento dos leilões de títulos da dívida pública. O Levantamento foi iniciado em setembro de 2019 e tem data prevista de término em fevereiro de 2020. O resultado esperado com o referido trabalho em andamento é a estruturação de um banco de dados no Tribunal, que receberá um fluxo permanente de informações dos leilões da dívida pública a serem fornecidos pelo Banco Central do Brasil e pela Secretaria do Tesouro Nacional. Uma vez concluída a estruturação do banco de dados, a equipe envolvida no trabalho dará início à análise exploratória e/ou mineração de dados a fim de identificar padrões e especificação de tipologias de eventuais anomalias identificadas. 
8. Quanto ao item 9.5, cabe informar que a fidedignidade das informações relativas à dívida pública federal vem sendo anualmente analisada por ocasião da auditoria sobre o Balanço Geral da União (BGU) , no âmbito do Relatório sobre as Contas prestadas pelo Presidente da República. Este trabalho vem sendo aprimorado a cada exercício financeiro e, nesse sentido, vale destacar a criação no final de 2018 de uma subunidade, cuja principal atribuição é a realização das auditorias anuais do BGU, que abrangem os testes substantivos para asseguração razoável dos montantes relacionados à dívida pública federal. A auditoria sobre o BGU/2019 está sendo realizada no âmbito do processo TC Processo 033.588/2019-8, relator ministro Bruno Dantas.
9. A avaliação da eficiência e da transparência do mecanismo de dealers dos títulos públicos a que se refere o item 9.6 do Acórdão 1084/2018 ocorrerá como consequência da evolução das análises que serão empreendidas após o desenvolvimento do banco de dados descrito no item 7 desta instrução, portanto seu atendimento está previsto para 2021.
Determinações e Recomendação aos órgãos federais
10. As providências a serem tomadas pelos órgãos federais jurisdicionais foram estabelecidas nos itens 9.7, 9.8 e 9.9, que serão objeto de monitoramento formal por parte desta Corte de Contas.
9.7. determinar à Secretaria do Tesouro Nacional que apresente a esta Corte de Contas, no prazo de 60 (sessenta) dias, um plano de trabalho e o correspondente cronograma com proposta de solução, visando disponibilizar o registro eletrônico centralizado, com informações dos entes das três esferas, conforme previsto no art. 32, § 4º, da Lei Complementar 101/2000 e no art. 27 da Resolução do Senado Federal 43/2001, cujo monitoramento ocorrerá no TC Processo 021.946/2014-0; 
9.8. determinar ao Banco Central do Brasil, à Secretaria de Orçamento Federal e à Secretaria do Tesouro Nacional que, no prazo de 180 (cento e oitenta) dias, realizem estudo acerca do intervalo desejável para a manutenção do estoque de operações compromissadas e do nível de reservas internacionais em face das peculiaridades da economia nacional; 
9.9. recomendar ao Ministério da Fazenda, ao Banco Central do Brasil e à Secretaria do Tesouro Nacional, com fulcro no princípio da eficiência insculpido no artigo 37, caput, da Constituição Federal, bem como nas definições dos artigos 29 e seguintes da Lei de Responsabilidade Fiscal e no art. 25, inciso I, do Decreto 9.292, de 23 de fevereiro de 2018, que, no prazo de 180 (cento e oitenta) dias, apresentem plano de trabalho e o correspondente cronograma com proposta de solução, visando disponibilizar plataforma digital para a negociação de títulos públicos e realização de operações compromissadas, contendo, ainda, o planejamento de módulos de controle e acompanhamento, utilizando-se de ferramentas tecnológicas, a exemplo de análise de dados e inteligência artificial, para predizer e evitar operações irregulares e antieconômicas com uso desses recursos;
11. Com relação aos itens acima, cabe informar que os órgãos responsáveis pelo atendimento já encaminharam documentos com as providências. As informações prestadas ainda serão objeto de monitoramento por parte do Tribunal, o que está previsto para ocorrer até dezembro de 2019. 
12. Importante acrescentar ainda que o Acórdão 1220/2019-TCU-Plenário, de relatoria do ministro Benjamin Zymler, que apreciou pedido de reexame interposto pela Secretaria de Orçamento Federal, tornou insubsistente o subitem 9.8 do Acórdão 1084/2018-TCU-Plenário.
Informações atualizadas da dívida pública federal
13. De acordo com o último relatório mensal divulgado pela Secretaria do Tesouro Nacional, a Dívida Pública Federal em mercado atingiu em agosto de 2019 o montante de R$ 4,074 trilhões, que, somados aos títulos em poder do Banco Central do Brasil, de R$ 1,808 trilhões, totalizam R$ 5,882 trilhões, o que representa 83,5% do PIB acumulado nos últimos 12 meses. O valor é R$ 211,4 bilhões maior que o saldo de dezembro de 2018 (R$ 5,671 trilhões) . Esse aumento decorre basicamente da apropriação de juros. Só a dívida em mercado acumulou juros de R$ 226,9 bilhões nos oito meses de 2019.
14. Conforme destacado no item 8 desta instrução, o Tribunal verificará a fidedignidade dos montantes da dívida pública federal no âmbito da auditoria sobre o Balanço Geral da União de 2019, para fins da apreciação das contas do Presidente da República, mediante parecer prévio, a que se refere o art. 71, inc. I, da Constituição.
15. Cabe ainda mencionar que o Tribunal autuou procedimento de Acompanhamento, sob o número TC Processo 036.452/2019-0, relatoria do ministro Bruno Dantas, a fim de avaliar a execução financeira e orçamentária das operações e o nível de cumprimento do plano anual de financiamento da dívida pública federal e seus principais indicadores no exercício de 2019."
2.	Baseada nessa análise, a Semag, em pareceres uniformes (peça 7, in fine, e peça 8) , formulou proposta de encaminhamento em que sugere ao Tribunal, essencialmente, que conheça a presente solicitação e que encaminhe à Câmara dos Deputados esclarecimentos relativos (i) ao atendimento das determinações do Acórdão 1084/2018-TCU-Plenário, (ii) à situação da dívida pública federal e (iii) às providências a cargo desta Corte de Contas com vistas à avaliação da validade e exatidão das informações relativas à aludida dívida.
3.	Adicionalmente, sugere a unidade instrutiva que seja encaminhada ao órgão solicitante cópia dos Acórdãos 1.705/2018 e 1933/2018 proferidos pelo Plenário do TCU, acompanhados dos Relatórios e Votos que os fundamentam, bem como cópia da instrução elaborada neste TC Processo 036.342/2019-0.
	É o Relatório.

não há.

Não atuou.

SOLICITAÇÃO DO CONGRESSO NACIONAL. CÂMARA DOS DEPUTADOS. PEDIDO DE INFORMAÇÕES A RESPEITO DA EVOLUÇÃO DO CUMPRIMENTO DAS RECOMENDAÇÕES E DETERMINAÇÕES CONTIDAS NO ACÓRDÃO 1.084/2018-TCU-PLENÁRIO, E DE INFORMAÇÕES SOBRE A SITUAÇÃO ATUAL DA DÍVIDA PÚBLICA FEDERAL. ENCAMINHAMENTO DE INFORMAÇÕES AO ÓRGÃO SOLICITANTE. SOLICITAÇÃO ATENDIDA. ARQUIVAMENTO DOS AUTOS.

SOLICITAÇÃO DO CONGRESSO NACIONAL (SCN)

Secretaria de Macroavaliação Governamental (Semag).

Conforme consignado no Relatório precedente, esta Solicitação do Congresso Nacional, encaminhada pelo Exmo. Sr. Deputado Federal Rodrigo Maia, Presidente da Câmara dos Deputados, reporta-se à Solicitação de Informação ao TCU nº 3 de 2019, de autoria do Sr. Deputado Dr. Leonardo, mediante a qual são requeridas informações quanto ao monitoramento das determinações do Acórdão 1084/2018-TCU-Plenário, além de informações sobre a situação atual da dívida pública federal, principalmente no que concerne à validade e à exatidão das informações fornecidas pela Secretaria do Tesouro Nacional (STN) .
2.	Em relação à admissibilidade, na linha do que pontuou a unidade técnica encarregada de instruir o presente feito, Secretaria de Macroavaliação Governamental (Semag) , encontram-se devidamente preenchidos os requisitos previstos no art. 71, inciso VII, da Constituição Federal de 1988 e no art. 38, inciso II, da Lei 8.443, de 16/7/1992, combinados com o art. 232, inciso II, do Regimento Interno do TCU e com o art. 4º, inciso I, alínea "a", da Resolução-TCU 215, de 20/8/2008, devendo o presente feito, por conseguinte, ser conhecido como Solicitação do Congresso Nacional.
3.	No que respeita ao mérito, mais precisamente em relação ao atendimento das determinações do Acórdão 1084/2018-TCU-Plenário, em setembro do corrente ano foi dado início ao atendimento da determinação objeto do subitem 9.4 da referida deliberação, para o que foi autuado processo de Levantamento destinado à estruturação de banco de dados dos leilões de títulos da dívida pública.
4.	Quanto ao subitem 9.5, seu atendimento ocorrerá principalmente por ocasião da auditoria anual do Balanço Geral da União, que verificará a confiabilidade dos saldos e fluxos relacionados à dívida pública federal referentes ao exercício de 2019. O atendimento ao subitem 9.6, por sua vez, está previsto para 2021 e ocorrerá como consequência da evolução das análises que serão empreendidas após o desenvolvimento do banco de dados dos leilões de títulos da dívida pública, ao passo que os subitens 9.7 e 9.9 serão monitorados até o final deste ano, cabendo consignar que este Tribunal decidiu tornar o subitem 9.8 insubsistente ao proferir o Acórdão 1220/2019-TCU-Plenário, ocasião em que foi apreciado, sob a relatoria do eminente Ministro Benjamin Zymler, Pedido de Reexame interposto pela Secretaria de Orçamento Federal contra o Acórdão 1084/2018-TCU-Plenário.
5.	No que tange às informações atualizadas sobre a dívida pública federal, conforme informou a Semag com base no último relatório mensal divulgado pela STN, a dívida em mercado atingiu em agosto de 2019 o montante de R$ 4,074 trilhões, que, somados aos títulos em poder do Banco Central do Brasil, de R$ 1,808 trilhão, totalizam R$ 5,882 trilhões, montante correspondente a 83,5% do Produto Interno Bruto (PIB) acumulado nos últimos doze meses. Esse aumento de R$ 211,4 bilhões relativamente ao saldo de dezembro de 2018 (R$ 5,671 trilhões) decorre basicamente da apropriação de juros, valendo ressaltar que só a dívida em mercado acumulou juros da ordem de R$ 226,9 bilhões nos primeiros oito meses de 2019.
6.	Ainda com relação às informações atualizadas sobre a dívida pública, a unidade instrutiva mencionou os seguintes trabalhos:
	a) Solicitação do Congresso Nacional encaminhada pelo Presidente do Senado Federal (TC Processo 003.738/2015-9) , que resultou no Acórdão 1705/2018-TCU-Plenário, de minha relatoria, relativo a auditoria destinada a apurar as causas e as consequências do aumento da dívida interna brasileira entre os anos de 2011 e 2014;
	b) Solicitação do Congresso Nacional encaminhada pelo Presidente da Câmara dos Deputados (TC Processo 012.860/2018-2) , que resultou no Acórdão 2933/2018-TCU-Plenário, de relatoria do nobre Ministro José Múcio Monteiro, tratando da evolução da dívida pública federal e do impacto da taxa referencial Selic no montante da dívida; e
	c) Solicitação do Congresso Nacional encaminhada pelo Presidente da Comissão de Fiscalização Financeira e Controle da Câmara dos Deputados (TC Processo 007.656/2019-0) , ora em fase de instrução, em que se objetiva realizar um exame dos fatores condicionantes da dívida pública federal.
7.	Com o encaminhamento de todas essas informações à Câmara dos Deputados, entendo que a Solicitação do Congresso Nacional objeto deste TC Processo 036.342/2019-0 pode ser considerada atendida, arquivando-se, por conseguinte, os presentes autos.
	Ante o exposto, em consonância com os pareceres da Semag, Voto por que este Tribunal adote a deliberação que ora submeto à consideração deste Colegiado.
TCU, Sala das Sessões Ministro Luciano Brandão Alves de Souza, em 6 de novembro de 2019.
AROLDO CEDRAZ 
Relator